臺灣高等法院民事判決
111年度家上字第13號
上  訴  人  Ａ０１    
訴訟代理人  巫宗翰律師
複  代理人  劉芯言律師
被  上訴人  Ａ０２   
訴訟代理人  徐慧齡律師
上列當事人間請求離婚事件，上訴人對於中華民國110年11月26
日臺灣桃園地方法院110年度婚字第59號第一審判決提起上訴，
本院於111年7月6日言詞辯論終結，判決如下：
    主  文
上訴駁回。
第二審訴訟費用由上訴人負擔。
    事實及理由
一、被上訴人主張：兩造於民國83年5月8日結婚，約定以桃園市
    ○○區○○路0段00巷00之0號為共同住所，並育有2名子女，均
    已成年。兩造結婚後，家庭生活費用皆由被上訴人獨力支出
    ，上訴人不但未感恩被上訴人，還認被上訴人負擔家計為理
    所當然，更因被詐騙、經營事業等而背負龐大債務，導致被
    上訴人需協助清償。且上訴人對於被上訴人之原生家庭從未
    表達關心或提供任何協助。又兩造常因理念不合發生爭吵，
    上訴人動輒口出惡言，辱罵被上訴人為人渣、渣男、垃圾等
    語，且拒絕與被上訴人行房，並多次表示要與被上訴人離婚
    ，顯見上訴人對兩造婚姻已毫無眷戀。近期上訴人更因不斷
    懷疑被上訴人與其他異性有不正常往來，與被上訴人間之爭
    吵越演越烈，然被上訴人僅係外出與同學吃飯，卻平白無故
    遭上訴人誤會。嗣於109年9月6日，兩造因觀念及理念不合
    發生爭吵，上訴人竟手持刀具出言威脅要與被上訴人同歸於
    盡，同年月11日兩造再起爭執，上訴人徒手搥打被上訴人身
    體，同年月12日上訴人則持刀械擋在家門口，意圖砍傷自己
    不讓被上訴人外出。被上訴人不堪上訴人如此頻繁言語羞辱
    、精神虐待，於109年10月間離開前開共同住所，兩造因而
    分居迄今。分居期間，上訴人初期會透過各種管道聯絡騷擾
    被上訴人及被上訴人家人，如撥打電話至被上訴人胞弟家謾
    罵、半夜使用兩造之子手機撥打電話予被上訴人，其後兩造
    已完全沒有互動，夫妻間之情感蕩然無存，難以繼續維持婚
    姻，且被上訴人對於兩造婚姻之破綻，並無可歸責之事由。
    爰依民法第1052條第1項第3、6款及第2項規定，請求擇一判
    決兩造離婚等語（原審判決兩造離婚，上訴人聲明不服，提
    起上訴）。並答辯聲明：上訴駁回。
二、上訴人則以：兩造結婚後，被上訴人將其薪水全權交由被上
    訴人母親管理，家中生活開銷皆由當時在上班之上訴人支出
    ，被上訴人或其家人財務發生困難時，亦是由上訴人向原生
    家庭借錢支應。於購買兩造婚後共同住所之房地後，兩造則
    協議由被上訴人負責清償房貸，上訴人則負擔家庭生活開銷
    ，並無被上訴人所述由其獨力負擔家庭生活費用之情事，因
    上訴人從事服務業，休假時間與被上訴人原生家庭活動時間
    衝突，相處互動機會較少，然被上訴人母親中風，上訴人仍
    義不容辭協助照顧，並照顧車禍之兒子，此皆為上訴人對家
    庭之付出與貢獻。106年5月上訴人遭資遣後，上訴人本欲找
    工作，是被上訴人稱不需上訴人工作，被上訴人所述有失公
    平。又兩造原本感情和睦，然自109年7月開始，被上訴人忽
    然冷漠對待上訴人，且拒絕上訴人過問任何生活上的事情，
    對於上訴人的肢體碰觸皆用力推開，上訴人方會因此起疑被
    上訴人是否與其同學發生外遇而與被上訴人大吵，並口出惡
    言，某日早上上訴人準備早餐之際，因遭被上訴人激怒，上
    訴人方會持麵包刀要被上訴人不要出門，把話講清楚，然被
    上訴人仍執意持鑰匙出門，上訴人乃放下刀子去搶鑰匙，上
    訴人未曾持刀意圖自殘或殺害被上訴人，不構成民法第1052
    條第1項第3、6款之要件。兩造雖偶有口角，但係肇因於被
    上訴人態度冷淡，且被上訴人109年10月間無故離家，上訴
    人喪失與被上訴人適當溝通之管道，難免情緒激動而與被上
    訴人爭執，惟此係因被上訴人冷漠無情所致，上訴人無可歸
    責事由。且兩造有深厚感情基礎，上訴人亦不願放棄用心經
    營之家庭及婚姻生活，且願意改掉壞脾氣，被上訴人不得依
    民法第1052條第2項訴請離婚等語置辯，並上訴聲明：㈠原判
    決廢棄。㈡上開廢棄部分，被上訴人第一審之訴駁回。
三、查兩造於83年5月8日結婚，共同育有2名子女，現婚姻關係
    仍存續中，被上訴人於109年10月間離家，兩造分居迄今之
    事實，有卷附戶籍資料在卷可參（見原審卷第5至6頁），且
    為兩造所不爭執，自堪信為真實。又被上訴人主張上訴人對
    被上訴人有不堪同居之虐待，以及上訴人意圖殺害被上訴人
    ，兩造之婚姻已有明顯之破綻之情，為上訴人否認，並以前
    揭情詞置辯，是兩造之爭點為：㈠上訴人對於被上訴人所為
    是否有不堪同居之虐待，上訴人對於被上訴人是否構成夫妻
    一方意圖殺害他方之情？㈡被上訴人依民法第1052條第2項訴
    請離婚有無理由？
四、按夫妻之一方對他方為不堪同居之虐待，或夫妻之一方意圖
    殺害他方，他方得向法院請求離婚，民法第1052條第1項第3
     、6款分別定有明文。夫妻之一方受他方不堪同居之虐待，
    固得請求離婚，而所謂不堪同居之虐待，係指予以身體上或
    精神上不可忍受之痛苦，致不堪繼續同居者而言，如非客觀
    上已達於此程度，自不容夫妻之一方，以主觀之見解，任意
    請求與他方離婚。查被上訴人固提出上訴人不爭執真正之該
    錄音光碟之內容及為兩造間於109年9月間因金錢及上訴人懷
    疑被上訴人外遇等問題而發生爭吵之對話錄音及其譯文（見
    原審卷第46、65至167頁），用以證明上訴人對被上訴人之
    舉止、行為已符合民法第1052條第1項第3款及第6款之規定
    。然依被上訴人所提出之錄音及譯文純為聲音之錄音檔，尚
    無法因此認定上訴人於與被上訴人爭執之當時確有意圖殺害
    被上訴人之情事。且於其中一段錄音中上訴人固稱「你要我
    死嗎？」、「你要我死嗎？你真的是很過份」、「我就是要
    ，要怎樣，你要死是不是？大家一起死吧」（見原審卷第65
    至66頁），但詳細觀察該譯文之前後語意，斯時兩造正在爭
    吵，上訴人縱然因此有前開不理性言論，尚難僅以該等對話
    內容，遽論上訴人有殺害被上訴人之意圖。遑論該段對話後
    兩造仍持續爭吵，對話尾聲對於被上訴人稱「那你剛剛那是
    什麼舉動？你剛剛拿刀子要殺人是不是？」，上訴人則係回
    稱「我想自己自殺啦」（見原審卷第78頁）。此益徵上訴人
    前開對話係因爭吵時脫口揚言自殘以阻止被上訴人之言詞，
    並無任何其他證據證明上訴人有意圖殺害被上訴人主觀犯意
    及客觀行為，是被上訴人以此主張上訴人意圖殺害被上訴人
    之情，尚無可採。又觀諸前開錄音光碟及其譯文，共有四個
    錄音檔，兩造於該四次之話題中均係環繞上訴人質疑被上訴
    人與離婚女同學有外遇、兩造婚姻關係存續及金錢問題此三
    大主題為爭執，於對話中被上訴人表達不欲繼續與上訴人維
    持婚姻之原因，並認為上訴人一直以來都習慣對被上訴人大
    小聲、吵吵鬧鬧，無法再繼續忍受，並始終否認上訴人關於
    被上訴人外遇之指控，上訴人則認為夫妻吵架床頭吵床尾和
    ，如今兩造婚姻會出現問題，都是因為被上訴人與女同學發
    生外遇，被上訴人開始態度趨於冷淡，且不願意配合上訴人
    以通訊軟體LINE讓上訴人瞭解被上訴人之動態，兩造對話過
    程，上訴人僅偶爾於情緒過激之狀況下，而有如前引對話，
    或對被上訴人稱「怎樣，怎樣，你咬我啊……幹」、「你是看
    到屍體你才甘願嗎？你看到我屍體才甘願接電話嗎？」、「
    你很賤喔，還給我錄音，媽的咧，媽的」、「渣男」、「你
    白癡喔，你真的很白癡耶」等語（見原審卷第124、128、13
    0、140、143頁），或上訴人曾於被上訴人欲出門時對被上
    訴人稱「你出去試試看，我殺給你看」，並於被上訴人稱「
    你現在是拿刀子準備要殺人是不是」時，回稱「我殺我自己
    啦」（見原審卷第141頁）。被上訴人在兩造四次爭吵中，
    雖可能會因上訴人不停指責其有外遇、阻止被上訴人出門或
    對其情緒激烈打斷其表達而感到精神上疲乏或不悅，但詳細
    觀察兩造之對話內容，並無上訴人單方面對被上訴人極端羞
    辱或無故謾罵之情，其程度尚與精神上之惡意虐待有別，且
    依證人即兩造之子甲○○到庭證述稱：「（問：在你的觀察中
    ，你父母親就相關的主要觀念例如經濟上誰付錢，親情之間
    相處，媽媽爸爸方面的親戚互動，還有對你們小孩本身教養
    問題，爸爸媽媽的溝通方式為何？）正常對談，就像一般溝
    通…」等語(見本院卷第92頁)，故而自不能單以前開錄音及
    譯文等事證，認為上訴人在客觀上有予以被上訴人身體上或
    精神上不可忍受之痛苦，致被上訴人已不堪與上訴人繼續同
    居之情形，是被上訴人主張上訴人對其為不堪同居之虐待之
    情，亦無理由。
五、次按有民法第1052條第1項各款以外之重大事由，難以維持
    婚姻者，夫妻之一方得請求離婚，但其事由應由夫妻之一方
    負責者，僅他方得請求離婚，復為民法第1052條第2項所明
    定。又夫妻有民法第1052條第1項所定各款情形以外之重大
    事由，難以維持婚姻者，雙方固均得據以請求離婚，惟同條
    第2項但書既規定，難以維持婚姻之重大事由應由夫妻之一
    方負責者，僅他方得請求離婚，則於難以維持婚姻之重大事
    由，夫妻雙方均須負責時，自應比較衡量雙方之有責程度後
    ，僅責任較輕之一方，得向責任較重之他方請求離婚；如有
    責程度相同時，雙方即均得請求離婚，始符公平之旨（最高
    法院95年度台上字第1026號判決意旨參照）。又所謂「有前
    項（指民法第1052條第1項各款）以外之重大事由，難以維
    持婚姻者」，乃抽象的、概括的離婚事由，係民法親屬編於
    74年修正時，為因應實際需要，參酌各國立法例，導入破綻
    主義思想所增設，其目的在使夫妻請求裁判離婚之事由較富
    彈性。至於是否有難以維持婚姻而得請求離婚之重大事由，
    主要係以婚姻是否已生破綻，且達無法回復之望作為判斷標
    準，且此判斷應依客觀標準認定有無難以維持婚姻之事實，
    該事實是否已達倘任何人處於同一境況，均將喪失維持婚姻
    希望之程度以決之。經查：
　　㈠被上訴人主張兩造婚後皆由被上訴人負擔家計，並為上訴
      人背負鉅額債務，上訴人視之為理所當然，不知感念，上
      訴人則否認前情，稱上訴人亦有負擔家計，雖被上訴人所
      提出之通知函、協議書、無擔保債務還款計畫、前置協商
      機制協議書（金融機構無擔保債權）、前置協商無擔保債
      務還款分配表暨表決結果、前置協商機制協議書（金融機
      構有擔保債權）、前置協商有擔保債權明細表暨表決結果
      、95年度銀行公會債務協商機置變更還款條件增補約據等
      件（見原審卷第32至42頁）為證，僅可證上訴人有背負債
      務之事實，至於證人即被上訴人之弟乙○○雖證述稱：「（
      問：就你所知，你哥哥是否有背負房貸、車貸及卡債？嫂
      嫂會不會幫忙？上訴人會不會協助清償？）我不是非常清
      楚，但是以當時我哥哥的薪水，扣掉他的房貸車貸種種生
      活費這些，我覺得應該還是夠生活，我也不知道為什麼我
      哥哥幾乎每個月透支不夠，有時候還會跟我調錢，我也問
      過我哥哥為什麼會這樣子，你老婆不是有賺錢嗎，我哥哥
      都會回答說她賺的錢她自己花都不夠了，就沒有幫過家裡
      ，所以大概知道是這樣子。」等語(見本院卷第124至125
      頁)，亦僅係單方自被上訴人口中知悉訊息，無從證明該
      等債務造成之原因及兩造婚後均由被上訴人獨自負擔家計
      之事實，難認被上訴人主張兩造婚後皆由被上訴人負擔家
      計，被上訴人並屢次為上訴人背負鉅額債務之情為真。再
      就家人之互動與家務之擔負而言，上訴人稱因其從事服務
      業，休假時間與被上訴人原生家庭活動時間衝突，相處互
      動機會較少，然於被上訴人母親中風需人照料時，上訴人
      仍協助照顧，並照顧車禍之兒子之情，此為被上訴人所不
      爭執，是被上訴人稱上訴人對於被上訴人之原生家庭從未
      表達關心或提供任何協助之情，亦不可採。故依兩造所提
      之證據資料，亦難認上訴人自結婚以來，對於家人之互動
      與家務之擔負，無任何出力且毫無聞問之情。
　  ㈡被上訴人稱兩造間原本在溝通互動上即有問題，被上訴人 
      已屢次多所隱忍，於子女成年後想要有較自由不受拘束之
      生活，而與上訴人溝通，然因多次溝通無果，被上訴人始
      放棄溝通，夫妻互動歸於冷淡。而上訴人不僅不願意理性
      繼續溝通，反而於對話中多次質疑被上訴人有外遇，進而
      要求被上訴人出外須時時報備，甚至揚言以自殺自殘之情
      緒勒索情事，限制被上訴人外出之行動，顯然未給予被上
      訴人應有之信賴與尊重，致兩造間已無法溝通，婚姻關係
      惡化，形成無法彌補之破綻等情，業據被上訴人提出兩造
      間之對話錄音及譯文在卷可參，核與證人即兩造之子甲○○
      證述稱：「（問：在你的觀察中，你父母親就相關的主要
      觀念例如經濟上誰付錢，親情之間相處，媽媽爸爸方面的
      親戚互動，還有對你們小孩本身教養問題，爸爸媽媽的溝
      通方式為何？）正常對談，就像一般溝通，有時候媽媽比
      較激動一點，媽媽激動的時候，爸爸會比較難一點繼續與
      媽媽溝通。」、「（問：針對需要下判斷的事情，最後怎
      麼解決？）就存在著，一直沒有辦法解決」、「（問：就
      爸爸方面而言，相同的問題，他有沒有嘗試著再和媽媽溝
      通？還是只溝通一次，媽媽激動，就算了？）爸爸會嘗試
      與媽媽溝通蠻多次的，結果就變成現在這樣。」等語(見
      本院卷第92頁)，以及證人即兩造之女丙○○證述稱：「（
      問：在你的觀察中，你父母親就相關的主要觀念例如經濟
      上比如誰付錢，親情之間相處，媽媽爸爸兩方面的親戚間
      互動，還有對你們小孩本身教養問題，爸爸媽媽溝通方式
      為何？）學業教養問題，像是要不要去補習班，我會跟爸
      爸溝通，課業問題主要是爸爸決定。家裡經濟上問題，偶
      而他們會吵架。」、「（問：爸爸媽媽吵架的時候，誰比
      較容易情緒激動？）媽媽比較容易激動，有時爸爸就會避
      開，爸爸有幾次是好好溝通，之後有幾次爸爸也會跟著比
      較激動，就每次不一樣。」、「（問：爸爸針對討論特定
      議題，比如爸爸可能希望有個一天讓他自己可以享受獨自
      的空間，媽媽比較激動，或像是小孩學鋼琴，媽媽比較激
      動，爸爸避開之後有再提出來討論過嗎？）應該有。」等
      語(見本院卷第95至96頁)相符。是堪認被上訴人稱因上訴
      人於溝通中情緒激動無法溝通，於多次無法溝通後始放棄
      溝通，兩造間互動即變為冷淡之情為真。上訴人稱兩造間
      之互動原本正常無礙，係因被上訴人於109年7月起，被上
      訴人突然告知家庭沒有溫暖，以後各過各的之後，被上訴
      人即對上訴人不予聞問，縱認兩造之婚姻存有破綻，上訴
      人亦無任何可歸責之情云云，並無理由。
　  ㈢又於夫妻間之相處溝通，互相信賴及互相尊重為根本之基
      礎，而上訴人於與被上訴人對話溝通當中，卻要求被上訴
      人必需交代報備行蹤，否則即一再質問被上訴人去了哪裡
      、做了什麼事？要求被上訴人不要與同學見面（見原審卷
      第69頁），令被上訴人感到自由受到拘束，精神上亦倍感
      壓力。被上訴人如拒絕承諾或回覆上訴人，上訴人更開始
      懷疑被上訴人有外遇，不然何以不交代？（見原審卷第71
      頁），甚且對外稱被上訴人在外偷吃云云，被上訴人多次
      在溝通中向上訴人表達不悅，但上訴人依然硬要求被上訴
      人承認心裡「有那個女人」的存在（見原審卷第82頁），
      此有被上訴人所提出兩造間爭執之錄音譯文在卷可稽。足
      見兩造婚後因金錢管理、夫妻相處方式等問題，彼此因上
      訴人在歷來之溝通互動上易於情緒化，被上訴人縱經多次
      溝通無果後亦放棄溝通，導致兩造婚姻中存在之問題無法
      面對與解決。然上訴人未思其緣由，竟執念於被上訴人對
      其態度漸趨冷淡一定係因被上訴人與異性有外遇關係，經
      常以婚姻忠誠度議題與被上訴人爭執衝突不斷，且程度及
      情緒益發激烈，已無法單純以夫妻間之偶然拌嘴或口角視
      之。堪認被上訴人稱兩造間互相信賴及互相尊重之基礎已
      失，兩造間之婚姻已有破綻之情亦可採信。
    ㈣至於上訴人稱依原審卷第139頁之錄音譯文，可證實被上  
      確實承認外遇，上訴人懷疑被上訴人外遇非無端指控云云
      ，惟詳閱該對話前後文即知，被上訴人係對於上訴人不斷
      指控外遇之事，已感到相當疲憊與不耐，乃接著上訴人所
      說的話去說，不想再多做無謂的解釋，自無法以該等對話
      之內容，認定被上訴人曾承認有外遇之事實。再依原審卷
      第159頁之對話內容，上訴人多達4次追問被上訴人前一日
      之去向，又再度表示：「你有什麼資格在外面給我玩女人
      ？」、「你看你不老實」等語，然細閱該錄音譯文之前後
      文可知，被上訴人因上訴人無端之指控與懷疑，憤而拒絕
      告知去向，亦不得以該等對話內容作為被上訴人有確實承
      認外遇之事實。
　六、按夫妻關係間本應誠摰相愛、彼此生活、互相依賴、信任
      尊重以共同締造實現婚姻價值。查兩造婚後因金錢管理、
      夫妻相處溝通方式等問題，彼此多有誤解及嫌隙，且因上
      訴人在溝通互動上易於情緒化，縱被上訴人多次提出相同
      問題溝通，亦因上訴人之情緒化反應，導致問題無法面對
      與解決，終使被上訴人決意放棄溝通，業經本院認定如前
      所述。又上訴人對此情未思改善溝通方式，認被上訴人對
      其態度漸趨冷淡係因被上訴人與異性有外遇關係，另以婚
      姻忠誠度議題與被上訴人爭執衝突不斷，且於被上訴人離
      家分居前即109年9月6日、9月11日、9月12日，一再以被
      上訴人一定與異性有外遇關係，並曾以死相脅，意圖阻止
      被上訴人之外出行動，導致被上訴人因而不願繼續與上訴
      人同住，並於109年10月間離家，兩造分居迄今。上訴人
      於婚姻關係存續期間，多次質疑被上訴人外遇，顯然未給
      與被上訴人應有之信賴尊重，且兩造始終未能妥善溝通致
      被上訴人拒絕溝通，婚姻關係更形惡化因而分居。分居期
      間，被上訴人亦無再度嘗試主動聯繫上訴人，於過一段時
      間後與上訴人再度理性溝通婚姻中存續之問題。是兩造均
      忽略維繫家庭與婚姻的重點在於體貼的溝通以及遇到相關
      問題時學習改善彼此溝通之方式，以達良善的互動，對於
      婚姻之知覺、溝通等差距不斷持續擴大，如繼續維持婚姻
      ，僅會更增加彼此怨懟。上訴人雖陳稱其願意更改其脾氣
      以維持婚姻云云，然而並無任何事證提供本院以資認定其
      意願屬實。衡諸兩造迄今均無任何維持婚姻之正向積極作
      為，堪以認定兩造不僅主觀上均已難認具婚姻維持之意願
      ，客觀上就夫妻間應存之基本維繫及義務，亦已名存實亡
      。兩造間誠摯相愛、互信、互諒、相互尊重之基礎既已動
      搖，婚姻破綻已生且無修復回復之望，任何人倘處於該相
      同情狀下，均將喪失維持婚姻之意欲甚明。是兩造婚姻確
      有難以維持之重大事由，且就該事由之產生，兩造應負之
      責任均屬相當，揆諸前揭規定及說明，兩造均得請求離婚
      。從而，被上訴人依民法第1052條第2項規定請求離婚部
      分，為有理由，應予准許。從而原審為上訴人敗訴之判決
      ，並無不合。上訴論旨指摘原判決不當，求予廢棄改判，
      為無理由，應駁回上訴。
  七、本件事證已臻明確，兩造其餘之攻擊或防禦方法及所用之
      證據，經本院斟酌後，認為均不足以影響本判決之結果，
      爰不逐一論列，附此敘明。
　八、據上論結，本件上訴為無理由，依家事事件法第51條、民
      事訴訟法第449條第1項、第78條，判決如主文。
中　　華　　民　　國　　111 　年　　7 　　月　　20　　日
                  家事法庭
                      審判長法  官  張靜女
                            法  官  范明達
                            法  官  朱漢寶
正本係照原本作成。
如不服本判決，應於收受送達後20日內向本院提出上訴書狀，其
未表明上訴理由者，應於提出上訴後20日內向本院補提理由書狀
（均須按他造當事人之人數附繕本）上訴時應提出委任律師或具
有律師資格之人之委任狀；委任有律師資格者，另應附具律師資
格證書及釋明委任人與受任人有民事訴訟法第466 條之1第1項但
書或第2項所定關係之釋明文書影本。如委任律師提起上訴者，
應一併繳納上訴審裁判費。
中　　華　　民　　國　　111 　年　　7 　　月　　21　　日
　　　　　　　　　　　　　  書記官  鄭兆璋